臺灣高等法院臺中分院刑事判決　　 94年度上更(一)字第161號
上　訴　人　臺灣苗栗地方法院檢察署檢察官
上　訴　人
即　被　告　甲○○
　　　　　　　　　　　之十二(
指定辯護人　李秋瑩律師
上列上訴人因被告殺人等案件，不服臺灣苗栗地方法院92年度訴
字第248號中華民國93年4月15日第一審判決（起訴案號：臺灣苗
栗地方法院檢察署92年度偵字第2281號），提起上訴，於判決後
，經最高法院發回更審，本院判決如下：
    主 　 文
原判決撤銷。
甲○○殺人，處有期徒刑拾參年。
    事  　實
一、甲○○於民國（下同）九十二年一月十五日下午，在苗栗縣
    大湖鄉大寮村林美英所經營之「小阿姨檳榔攤」與吳朝東及
    其他友人一起飲酒、唱歌。迄同日晚上十時許，其他友人已
    先後離開，吳朝東於結帳後，返回其停在檳榔攤旁停車埸之
    六Ｈ--六四四二號小貨車駕駛座上休息。甲○○見吳朝東上
    車後，亦隨後上吳朝東之座車，二人即在車上繼續飲酒，嗣
    吳朝東提議至另一家「秀蘭瑪雅」卡拉ＯＫ店喝酒，但又稱
    身上沒錢，甲○○聞後動怒，認吳朝東係有意捉弄，其明知
    口、鼻係人的重要呼吸器官，如以手摀蓋即無法呼吸，將缺
    氧而死亡，竟基於殺人之故意，出手摀住吳朝東口、鼻長達
    二、三分鐘之久，直至吳朝東終止之掙扎，完全無反應後，
    方才停手。其主觀上誤認吳朝東業已死亡，唯恐東窗事發，
    即駕駛該小貨車搭載吳朝東離開上述地點，欲將之棄屍荒郊
    野外，以圖湮滅證據。約於當日晚間十一時三十分左右，甲
    ○○行至同鄉富興村十二鄰忠義橋附近，過橋後即將車停靠
    在路旁，欲拉吳朝東下車予以丟棄，詎吳朝東尚有反應，於
    意識模糊中猶出言說不舒服、喝醉酒等語，甲○○方知吳朝
    東並未死亡，其明知吳朝東已爛醉如泥、意識不清，且時值
    冬夜，天氣寒冷，如將之棄置偏僻人少之山區，能預見吳朝
    東有受凍死亡之可能，卻仍延續前開殺人之決意，將吳朝東
    強拉下車棄置該處，並將吳朝東之汽車鑰匙予以丟棄，再利
    用其當場所竊取之吳朝東所有之行動電話，撥打電話欲聯絡
    林美英駕車前往載其離去現場（林美英經接獲該通電話之蕭
    嘉惠轉告，乃駕車至其所指示之地點將其載回）（違反電信
    法部分業經確定）。其後，吳朝東果因於重度酒醉昏迷及天
    寒失溫，以致氣喘造成急性呼吸道阻塞死亡。嗣於九十二年
    六月二日十九時許，經警循線查獲，在苗栗縣大湖鄉○○村
    ○○路八十號一樓逮捕甲○○，事後並在吳朝東被棄置之現
    場附近尋獲吳朝東所有遭甲○○丟棄的鑰匙二支。
二、案經苗栗縣警察局大湖分局移送臺灣苗栗地方法院檢察署檢
    察官偵查起訴。
    理　　由
一、訊據上訴人即被告（以下簡稱被告）甲○○固坦承於上開時
    地與吳朝東喝酒，並將其載往山區，且曾打電話要林英美至
    現場載伊離開等情，惟矢口否認上開殺人犯行，辯稱：伊係
    遭警員龔煒源刑求逼供才自白有用手摀住吳朝東口、鼻達二
    、三分之久，警員丙○○可以證明，是該自白應無證據能力
    ；因吳朝東酒醉，所以伊才載吳朝東欲回其岳父家，在路上
    吳朝東想吐，伊才扶他下車，下車後吳朝東在路旁睡著叫不
    醒，伊才離開現場；吳朝東係因氣喘而病死，非被告所能預
    見；證人林美英之證詞，至多僅能證明被告曾在小貨車上與
    吳朝東相處一段時間，並不能證明被告曾以手摀住吳朝東口
    鼻，吳朝東非伊殺害的云云。
（一）關於證據能力部分：
    １、被告於警詢時已自白當時曾出手摀住被害人口、鼻達二
        、三分鐘之久，其於偵查中亦為相同之自白（見偵查卷
        第111頁），如其果真遭受員警刑求，何以於九十二年
        六月三日及同年月二十六日二次檢察官偵查中及於原審
        法官初訊時均未為刑求之抗辯，遲至原審準備程序中始
        為此抗辯，其所辯受刑求一節是否屬實，已令人質疑。
        況其於準備程序辯稱：係因警員龔煒源恐嚇說要灌水、
        灌辣椒（見原審卷(1)第47頁）才為此自白云云；嗣於原
        審審理中改稱：姓龔的警員帶伊至居留室灌伊辣椒水，
        又換成電擊棒在旁邊，伊外表沒有傷云云（見原審卷(2)
        第150、151頁）前後所辯不一，可信性亦值懷疑。況原
        審傳喚證人龔煒源到庭經交互詰問，業據具結證稱：確
        無對被告非法刑求逼供等語至詳。
    ２、辯護人雖辯稱：被告之偵訊自白係不正取供所延續之結
        果云云。惟原審於準備程序中當庭勘驗偵訊錄音帶（見
        原審卷(1)第52至57頁）之結果發現：被告上開偵訊中之
        自白，均係就檢察官之開放性問題而為供述，檢察官並
        未以其警詢時之供述照本宣讀據以誘導訊問，亦非僅祇
        簡單訊以警詢筆錄是否實在，有勘驗筆錄在卷足憑，審
        酌其情，疏難想像被告上開自白並非出於其自由意願之
        供述；更何況，被告亦非一開始即謂其於偵訊中之自白
        係因於警詢不正取供之延續結果，而係先供陳其未在偵
        訊中自白（見原審卷(1)第46頁），遲至原審法院勘驗錄
        音帶後，其始改稱係為配合警察致為不實之偵訊自白云
        云（見原審卷(1)第57頁），足見其見風轉舵，辯詞反覆
        不一，實難令人採信。
    ３、被告既稱遭警員龔煒源刑求，並要求與其對質（見原審
        卷(1)第51頁），然警員龔煒源於原審法院作證時，已明
        確具結證稱沒有恐嚇被告或者曾說如不招供，將喝辣椒
        水等語（見原審卷(2)第19頁），被告亦已當庭聽聞，卻
        對此無任何對質，原審辯護人亦未有所詰問，僅於辯護
        意旨稱因警員龔煒源存有主觀偏見，故對被告為不當之
        強暴、脅迫（見原審卷(2)第208頁），惟如被告確遭刑
        求或恐嚇，面對「當庭偽證」誣陷其犯殺人重罪之證人
        ，焉會僅表示「如果我有做的話，鑑定書會有，但上面
        只寫氣喘，怎麼會說我摀住他二、三分鐘」（見原審卷
        (2)第34頁），而對於被恐嚇或刑求乙事無一絲一毫之反
        應，實與常情有違。嗣證人龔煒源再經本院前審傳喚到
        庭作證時，仍堅稱其無對被告非法刑求逼供之情事，並
        表示願意接受測謊，益見其所證非虛。
　　４、證人丙○○於本院更審審理中具結證稱：「當時我（已
        ）下班，我也沒有在現場，所以沒有被告所說的情形（
        指被告曾對其謂其被逼供之情形），因製作筆錄時我沒
        有在場，所以他剛才所講的我並不清楚。」等語（見本
        院更一卷第75頁），員警龔煒源製作被告前開自白筆錄
        時，證人丙○○既已下班，且不在現場，自難以知悉當
        時之情形，其證詞亦難採為有利於被告之證據。
    ５、綜上所述，被告之警詢、偵訊自白均具有任意性，而具
        有有證據能力。從而，自不能以被告於自白前該三次警
        詢時未曾為前開自白，即率爾推論其嗣後之自白係遭員
        警刑求所致，是被告及辯護人就此部分之辯解，均不足
        採信。
（二）關於事實認定部分：
　　１、被告於警詢時供稱：「（案發當天）我看到吳朝東上貨
        車後，坐在駕駛座，我就至檳榔攤內拿兩瓶啤酒至吳朝
        東車上，拿一瓶給吳朝東，我坐在前座，二人共同喝酒
        ，當時我喝很醉，吳朝東提議要去秀蘭瑪雅喝酒，又說
        身上沒錢，當時我聽了很生氣，就認為吳朝東把我當「
        瘋子」（台語），因當時我很醉，很衝動，就側身用雙
        手摀住吳朝東的嘴巴及鼻子，大約二、三分鐘，我才放
        手，‧‧‧」等語（見偵卷第17頁背面）；其於檢察官
        訊問時，復供稱：「那時我們（指被告與吳朝東）都有
        點醉，他有邀我去秀蘭瑪雅的卡拉ＯＫ店唱歌，他說他
        身上沒錢，但他騙我的，‧‧‧，我便用手去蓋住他的
        嘴巴、鼻子，蓋了約二、三分鐘。」、「（問：你蓋住
        他（指吳朝東）時，他有無掙扎？）他有一點掙扎。」
        等語在卷（見偵卷第111頁）。
    ２、前開關於被告拿啤酒上吳朝東小貨車，並將車開走之事
        實，已據證人林美英於原審具結證述明確（見原審卷(2)
        第117頁），顯見被告於警詢時所供當時其確與被害人
        在車上共處一段時間等情確與事實相符，而非嗣後被告
        所稱只是因被害人酒醉，伊欲載被害人回家而已。被告
        於警詢時另供稱：「‧‧‧吳朝東就躺下，我當時很怕
        ，就把吳朝東拉到右邊座位，我就換到駕駛座，馬上就
        開車離開」、「（問：你載吳朝東往何方向行駛至何處
        ？）我當時開貨車時，先倒車，車頭往南（當時車位置
        在臺三線）開了五十公尺才回轉，往北走，開至大湖鄉
        富興村九芎坪才左轉，連接恭敬橋，再行至錦豐橋，接
        著又經過忠義橋才右轉，並馬上停車」、「當時吳朝東
        是頭部靠車窗，我很緊張，就下車，並馬上關上車門，
        然後就繞過車頭至右門，將車門打開，用雙手把吳朝東
        拉下車，當時吳朝東是趴著的」（見偵查卷第18頁），
        於檢察官訊問時，亦供稱：「我看他（指吳朝東）不動
        ，怕他已死了，便開往山區。」、「（問：開到山區，
        如何抱他下車？）‧‧‧他當時側躺在駕駛座右側的椅
        子上，我便拉他下來，我拉他時，他還有聲音，好像說
        他不舒服，喝酒醉的樣子。」、「（問：拉他下來以後
        ？）‧‧‧我便用吳朝東的手機打給林美英，我邊走邊
        打電話，‧‧‧，當時是她的女兒接我的電話，我要她
        叫她媽媽來接我。」、「（問：你為何不載吳朝東回家
        ，而是載他至山區○○○○○道他家住哪，且我怕他已
        死了，故我載至山區。」等語明確（見偵查卷第112頁
        、第113頁）。
    ３、被告將被害人拉下車棄置之處，即為後來警方發現被害
        人陳屍處（苗栗縣大湖鄉富興村十二鄰忠義橋右側產業
        道路距離該橋二十公尺處，見相驗卷第2、3頁），該處
        據證人即第一時間到達現場之警員陳文田證稱：陳屍現
        場最近的住家有十公尺，隔著一條溪；那條路最近的只
        有工寮，離陳屍處有一百多公尺，種草莓時才有住人；
        晚上十一點之後，很少車輛進出、山區路很難走等語（
        見原審卷(2)第53至54頁）且被告於原審審理中供稱：沒
        有路燈，左手邊是山壁，停車處是產業道路，當時無人
        車來往等語（見原審卷(2)第14 2至143頁），可見該處
        係偏僻人稀之處。此外，經原審向交通部中央氣象局、
        苗栗縣政府、行政院農業委員會林務局新竹林區管理處
        大湖工作站，分別函詢附近最近氣象站、相對位置、高
        度對氣溫之影響（見原審卷(1)第67、78頁）、氣象站與
        被害人陳屍處之相對位置（見原審卷(1)第76頁）、案發
        地點之海拔高度等資料（原審卷(1)第146頁），並予換
        算結果，該陳屍處之當時氣溫約為攝氏一四點四六至十
        五點二六度之間（已於原審法院準備程序中列為不爭執
        事項，見原審卷(1)第156頁），足見當時為深夜寒冬，
        當地之氣溫偏低，如將濫醉昏迷之人棄置該處，將發生
        危及生命之可能。
    ４、按人之口、鼻係人之重要呼吸器官，如以手摀蓋隔絕空
        氣進出達一定時間，將致人缺氧而死亡，此為一般人均
        熟知之常識，甲○○既為一智慮成熟、精神狀態正常之
        成年男子，對此當無不知之理，其在明知此後果之情形
        下，仍出手摀住吳朝東口、鼻，時間長達二、三分鐘之
        久，直至被害人吳朝東終止掙扎，完全無反應後，其始
        放手，自足認其已有殺人之認識及犯意。且被告於警詢
        時業據供稱：「心想吳朝東不知會不會死亡，如果死亡
        就麻煩，就把他載至棄屍地點」（見偵查卷第21頁背面
        ）、「因我去過棄屍地點附近採柿子及檳榔，所以就往
        該山區開去，『也可以不讓路人發現』」等語（見偵查
        卷第21頁正面），亦足見其係因一時衝動出手悶殺被害
        人後，為掩飾犯行，而決意將被害人移置偏僻人稀少之
        處。另據法務部法醫研究所就被害人之血液檢體檢驗結
        果，發現含酒精達四六二ＭＧ／ＤＬ，已達深度昏迷、
        體溫下降之程度（見相驗卷第34頁），被告於原審法院
        審理中亦供稱「他（指被害人）真的很醉，迷迷糊糊」
        （見原審卷(2)第154頁），被告欲將被害人拉下車時發
        現被害人尚未死亡，值此寒冬深夜，如將深度昏迷、體
        溫下降之被害人棄置偏僻山區，意顯然可以預見其將發
        生死亡之結果，竟猶承前開殺人之犯意，將被害人拖下
        車棄置該處，並將其汽車鑰匙拔出予以丟棄，而逕自離
        開現場，其具有殺人之犯意，益為灼然，此外並有被害
        人因遭被告棄置於該處而死亡之現場照片十一張（見相
        驗卷第17至24頁）、法務部法醫研究所（９２）法醫所
        醫鑑字第０１０９號鑑定書附卷可稽。根據上開法醫研
        究所之鑑定結果，被害人死亡原因為氣喘造成急性呼吸
        道阻塞，死亡方式為病死（相驗卷第34頁），因酒醉深
        度昏迷、體溫下降之被害人，於寒冷冬夜遭被告器至於
        偏僻無人之處所，終因氣喘造成急性呼吸道阻塞而死亡
        ，其死亡結果既為被告主觀上所能預見，又為被告客觀
        之行為所造成，已無可置疑，被告辯稱：其係因一時衝
        動氣憤出手，並無殺人之犯意云云，顯不足以採信。
    ５、雖被告當時出手摀住被害人吳朝東口、鼻達二、三分鐘
        之久，惟吳朝東並未因此而死亡，此有法務部法醫研究
        所九十二年七月七日法醫理字第０９２００２１１５號
        函所提供之研判意見附卷可稽（見偵查卷第139頁），
        對照本件被害人吳朝東屍體解剖鑑定結果，認其死亡原
        因為氣喘造成急性呼吸道阻塞，死亡方式為病死（見相
        驗卷第34頁），應認被害人並未因為被告出手摀住口、
        鼻而立即死亡。至於何以被告摀住被害人口、鼻達二、
        三分鐘之久，仍未致被害人死亡，容或係因被告之手未
        能完全阻絕被害人之呼吸所致，不能以此反證被告無出
        手摀住被害人口、鼻之行為，自不能以此反證被告無殺
        人故意。是原審辯護人辯護意旨中質疑如被告出手摀住
        被害人口、鼻，出手必重，必然留下受傷痕跡云云（見
        原審卷第208頁背面），純為其主觀意見，因被害人當
        時已陷於酒醉無法積極抵抗之情形，其屍體雖經解剖鑑
        定未見有外傷痕跡，尚難謂有何違背情理之處。
  　６、被告雖另辯稱：載吳朝東到秀蘭瑪雅卡拉ＯＫ店後，看
        吳朝東已經很醉，於是載吳朝東去他岳父家，途中在忠
        義橋，因為吳朝東要吐，所以扶吳朝東下車，之後他要
        載吳朝東回家，但吳朝東不肯，也扶不起來，所以才幫
        吳朝東蓋衣服，並聯絡林美英前來接其離去，其也有跟
        林美英說吳朝東「在那邊」醉了，不回家云云。然查：
        (1)現場並沒有任何嘔吐的痕跡，業據被告供承無訛（見
        原審卷(2)第156頁）；(2)被告辯稱有告訴林美英說吳朝
        東醉了不回家云云，惟證人林美英於原審作證時業予否
        認（見原審卷(2)第110頁），原審辯護人辯護意旨謂證
        人林美英稱其有聽到被告說酒話，就是被告有告知吳朝
        東於該處酒醉不醒，無法扶上車云云，純係對證人所為
        證言之主觀解釋，尚無從遽予憑採；(3)更何況，如果被
        告確有意要載吳朝東回家，而無遺棄之意，應該與前來
        接應的林美英有所商議，甚至嚐試共同將吳朝東扶上車
        始合情理，當不至於僅隨便向林美英一提，而連林美英
        如何回應都不記得（原審卷(2)第149頁）。被告所辯，
        無非事後卸責之詞，不足採信，事證明確，被告上開犯
        行堪以認定。
二、核被告所為，係犯刑法第二百七十一條第一項之殺人罪。原
    起訴意旨認被告係犯殺人未遂罪、遺棄致死罪嫌，惟公訴檢
    察官於原審法院審理中提出補充理由書，更正起訴事實及論
    罪法條（見原審卷(1)第36頁），認被告係犯殺人罪，而未觸
    犯刑法第二百九十三條第二項、第一項之遺棄致死罪，是本
    院自毋庸變更起訴法條，併予敘明。原審予以論罪科刑，固
    非無見，惟被告明知人之口、鼻，係人之重要呼吸器官，如
    以手摀蓋隔絕空氣進出達一定時間，將致人缺氧而死亡，其
    僅因細故即出手摀住吳朝東口、鼻，時間長達二、三分鐘之
    久，見被害人身體已無反應後，方才罷手，足見具有殺人之
    犯意已如前述；又被告因誤認被害人已死亡，為掩飾犯行，
    而決意將被害人移置偏僻人稀之處，於發現被害人尚未死亡
    時，於寒冬深夜，如將深度昏迷、體溫下降之被害人棄置偏
    僻山區，將發生死亡之結果，亦為其所可得預見，竟猶承前
    開殺人之犯意，將被害人拖下車棄置該處，並將其汽車鑰匙
    拔出予以丟棄，而逕自離開現場，被害人終至發生死亡之結
    果，其行為已構成殺人既遂罪，原審認定被告所為應成立殺
    人未遂罪及遺棄致死罪即有違誤。被告上訴意旨略以其並未
    犯罪云云，指摘原判決不當，雖無理由，惟檢察官上訴意旨
    指摘原判決不當，則有理由，本院自應予撤銷改判。爰審酌
    被告與被害人原非熟識，並無深仇大恨，竟因細故即出手悶
    殺被害人，進而於深夜寒冬棄置被害人於偏僻人稀之山區，
    致被害人因而死亡，及被告犯後猶飾詞卸責，毫無悔意等一
    切情狀，判處如主文第二項所示之刑。
三、併辦意旨略以（臺灣板橋地方法院檢察署92年偵字第18168
    號）：甲○○於九十二年一月二十七日凌晨二時許，在臺北
    縣三重市○○街一六九號四樓友人住處，酒後因細故竟基於
    殺人之犯意，持刀刺殺一同喝酒之友人郭嘉隆臉部、腹部十
    幾刀，幸經在場友人梁照煌將被害人緊急送醫救治，始倖免
    於難。經查被告於原審已供承該案係突然臨時發生（見原審
    卷(1)第136頁），且該案係持刀殺人，本案則係臨時起意以
    手摀住被害人口鼻悶殺被害人，二案手段、方法均不相同，
    且均係臨時起意所為，故與本案並無連續犯之裁判上一罪關
    係，自非起訴效力所及，非本院所得審判，自應退回該署另
    行依法偵辦，併予說明。
據上論斷，應依刑事訴訟法第三百六十九條第一項前段、第三百
六十四條、第二百九十九條第一項前段，刑法第二百七十一條第
一項，判決如主文。
本案經檢察官乙○○到庭執行職務。
中　　華　　民　　國　　94　　年　　7 　　月　　13　　日
                刑事第十庭  審判長法　官　林　照　明
                                  法　官　吳　重　政
                                  法　官　唐　光　義
上列正本證明與原本無異。
如不服本判決應於收受送達後十日內向本院提出上訴書狀，其未
敘述上訴之理由者並得於提起上訴後十日內向本院補提理由書（
均須按他造當事人之人數附繕本）。
                                  書記官　王　麗　珍
中　　華　　民　　國　　94　　年　　7 　　月　　21　　日
                                                      Ｉ
